【裁判字號】    99,台上,1482
【裁判日期】    990812
【裁判案由】    請求損害賠償
【裁判全文】
最高法院民事判決            九十九年度台上字第一四八二號
上  訴  人  宏林營造廠股份有限公司
法定代理人  丁○○
上  訴  人  長虹建設股份有限公司
法定代理人  戊○○
共      同
訴訟代理人  林樹旺律師
            莊志成律師
被 上訴 人  甲○○
            乙○○
            丙○○
共      同
訴訟代理人  葉繼學律師
上列當事人間請求損害賠償事件，上訴人對於中華民國九十九年
二月十一日台灣高等法院第二審判決（九十八年度重上字第四三
○號），提起上訴，本院判決如下：
    主  文
原判決關於駁回上訴人就第一審命其連帶給付被上訴人甲○○、
乙○○、丙○○房屋價值減損依序各新台幣伍佰陸拾肆萬貳仟柒
佰捌拾陸元、伍佰伍拾捌萬壹仟玖佰玖拾參元、伍佰伍拾柒萬陸
仟陸佰肆拾玖元本息之上訴，及該訴訟費用部分廢棄，發回台灣
高等法院。
其他上訴駁回。
第三審訴訟費用關於駁回其他上訴部分，由上訴人連帶負擔。
    理  由
本件被上訴人主張：伊等甲○○、乙○○、丙○○三人分別為康
寧山莊社區（下稱康寧山莊）內，門牌號碼為台北市○○○路○
段二八○巷四五弄六五號、六九號、七一號建物（下稱系爭六五
號房屋、系爭六九號房屋、系爭七一號房屋，合稱系爭房屋）之
所有權人。上訴人長虹建設股份有限公司（下稱長虹公司）在康
寧山莊毗鄰之台北市○○區○○段三小段二一之二、二一之三地
號土地（下稱建築基地）起造「長虹春曉」建案之地下三層、地
上十四層之鋼筋混凝土建物（下稱系爭工程），委託上訴人宏林
營造廠股份有限公司（下稱宏林公司）興建；詎宏林公司開挖施
工後，系爭房屋竟陸續出現室內外牆壁、地坪開裂破壞、鋼筋外
露、樑水平裂紋等損害，並逐漸向建築基地傾斜，經台北市結構
工程工業技師公會（下稱結構技師公會）鑑定結果，認係宏林公
司開挖建築基地違反建築法第六十九條之規定所致，則宏林公司
施工自有過失。伊等三人因此受有系爭房屋損害回復原狀之修復
費用、整體房屋外觀與防水施作、整體建物地質改良及結構補強
費用、與房屋價值減損等損害，自得請求宏林公司負損害賠償責
任；又長虹公司為定作人，於承攬人宏林公司施工期間未注意促
使其注意施工安全及避免損害鄰地，其定作或指示自有過失，亦
應負損害賠償責任。爰依侵權行為法則，求為命上訴人連帶給付
甲○○、乙○○、丙○○依序各六百五十七萬六千一百七十三元
、六百五十二萬二千三百五十九元、六百六十二萬八千六百八十
一元，及均自起訴狀繕本送達翌日起加付法定遲延利息之判決（
上訴人起訴超逾上開請求，已經一審判決其敗訴確定部分，不予
贅述）。
上訴人則以：宏林公司於開工前，已先於九十三年八月八日委由
台北市土木技師公會為鄰房現況鑑定（下稱九十三年鑑定報告）
，嗣於九十四年六月間，應康寧山莊住戶反應房屋有損害情形，
乃依該山莊管理委員會之指定，委託結構技師公會為損鄰安全評
估，該公會於九十五年一月五日出具鑑定報告書，表示康寧山莊
之最大傾斜率，並無立即之安全顧慮，建議補強地質等語，然因
康寧山莊管理委員會不同意該施工方式，致宏林公司迄未進行補
強工程。上開結構技師公會之鑑定並未認定宏林公司不當施工造
成系爭房屋損害，被上訴人亦未說明長虹公司有何定作或指示過
失之情，其請求伊負連帶損害賠償責任，即非有理。況被上訴人
主張房屋價值減損之損害部分，有結構技師鑑定報告估列非工程
性補償金額可據，遠見不動產估價師事務所（下稱遠見事務所）
出具之鑑定報告（下稱遠見估價報告），不足參採。再伊於九十
六年十月三十日為被上訴人所為清償提存之金額，應予扣除等語
置辯。
原審審理結果，以：被上訴人甲○○、乙○○、丙○○分別為系
爭六五號、六九號、七一號房屋之所有權人。上訴人長虹公司於
建築基地起造系爭工程建物，委由上訴人宏林公司承攬興建。宏
林公司於開工前，曾委由土木技師公會為鄰房現況鑑定，作成九
十三年鑑定報告；嗣於九十四年六月間，應康寧山莊住戶屋損陳
訴，乃委託結構技師公會進行鑑定，經該公會於九十五年一月五
日提出關於損鄰安全評估之鑑定報告書，結論載：標的物（含系
爭房屋）目前尚無立即之安全顧慮，惟標的物最大傾斜率為1/11
3，已超過台北市建築物工程施工損害鄰房鑑定手冊（ 下稱損鄰
鑑定手冊）規定之修復及補強標準值 1/200，應委請專業技師對
標的物基礎地質予以加固，使其穩定等語；復於九十六年四月三
日完成關於損害修復及安全鑑定之鑑定報告書（下稱九十六年鑑
定報告）等情，為兩造不爭之事實。查結構技師公會作成九十六
年鑑定報告，係依兩次現場勘查，並參考九十三年鑑定報告，發
現系爭房屋有室內外牆壁、地坪開裂破壞、室內頂板、牆滲水及
油漆剝落、室內外磁磚破損、室內木地板損壞脫落變形、鋼筋外
露及樑水平裂紋、部分室內樑水平裂紋等損害，且於系爭工地施
工期間，明顯朝向工地傾斜，其中四處觀測點之傾斜率1/180、1
/174、1/189、1/113，均已超過損鄰鑑定手冊規定之房屋結構安
全影響及補強修復標準值 1/200。經比較施工前後狀況，並依施
工後所做損害現況調查及房屋傾斜度、高程差測量結果，研判系
爭房屋受損係建築基地開挖施工所引起，有該鑑定報告可稽。堪
認系爭房屋所受之損害，與系爭工程之施作有相當因果關係。按
違反保護他人之法律，致生損害於他人者，負賠償責任，但能證
明其行為無過失者，不在此限，民法第一百八十四條第二項定有
明文。核建築法第六十九條「建築物在施工中，鄰接其他建築物
施行挖土工程時，對該鄰接建築物應視需要作防護其傾斜或倒壞
之措施」，及建築技術規則建築構造編第六十二條「基礎設計時
，須先查明其鄰近建築物之基礎或地下建築物及設施之位置及構
造情形，以為設計防護設施之依據，前項開挖防護設施，應依本
章第六節及建築設計施工編有關挖土安全措施之規定，妥為設計
施工，防止鄰地之沈落、側移、崩塌及鄰房之損壞」之規定，均
屬防止危害他人權益或禁止侵害他人權益為目的之保護他人之法
律。查宏林公司為系爭工程之承攬人，且為營造、裝潢等工程承
攬業務之專業者，施作系爭工程造成系爭房屋傾斜、牆、樑、地
板、漏水等損壞，可見其於施作過程中，未依上開建築法規為必
要之防護措施，以防止系爭房屋受損。又土地所有人開掘土地或
為建築時，不得因此使鄰地之地基動搖或發生危險，或使鄰地之
工作物受其損害，民法第七百九十四條定有明文，該條文亦係保
護他人，維持社會公共利益之規定。查長虹公司為建築基地之所
有人，亦為系爭工程（地下三層、地上十四層高樓建築）之定作
人，其委託建築師設計及交付承攬人施工時，均應注意建築師及
承攬人之能力，並應注意工程之進行安全，以免加害於鄰地。竟
違反上開規定，致建築基地上系爭工程之施作，使毗鄰之系爭房
屋受損。上訴人既未能證明宏林公司之施工、及長虹公司之定作
或指示並無過失，均應依民法第一百八十四條第二項規定，負損
害賠償責任。並其二人為共同侵害被上訴人之權利，依民法第一
百八十五條第一項之規定，應負連帶賠償責任。被上訴人主張系
爭房屋受損復原之修復費用分別為：系爭六五號房屋（甲○○）
二十一萬三千一百六十二元、系爭六九號房屋（乙○○）二十二
萬零一百四十一元、系爭七一號房屋（丙○○）三十三萬一千八
百零七元，為上訴人所不爭執，自足採信。而康寧山莊整體房屋
外觀清理與防水施作、及整體建物地質改良費用各為二百四十一
萬六千五百十三元（被上訴人僅請求以二百三十八萬二千五百四
十四元計），六百八十八萬六千六百七十二元、有上訴人不爭之
中華民國建築技術學會九十七年十一月十九日鑑定報告書（下稱
建築學會鑑定書）可參、該山莊整體建物結構補強費用為八十一
萬三千九百二十八元，則為上訴人所不爭執，且上開費用係以康
寧山莊全體受損戶整體計算，以該山莊共十四戶平均計算，每戶
所受損害為七十二萬零二百二十五元【計算式：（2,382, 544＋
6,886,672＋813,928）÷14＝720,225，元以下四捨五入】。查
系爭房屋因上訴人施工而有傾斜、裂縫等損害，即屬瑕疵，通常
效用及價值即難謂無所減損，縱為裂縫之修復清理、施作防水、
地質改良及結構補強等工程，惟已傾斜部分不宜施作扶正工程，
且地質改良加強施工後，仍難達到百分之百恢復原狀等情，有建
築學會鑑定書可佐；是被上訴人主張系爭房屋之交易價值，於修
復後仍有折損，並非無理。經遠見事務所鑑定，其鑑定結論認系
爭房屋於無法扶正之情形下，交易價值減損金額依序為：甲○○
五百六十四萬二千七百八十六元、乙○○五百五十八萬一千九百
九十三元、丙○○五百五十七萬六千六百四十九元，有遠見估價
報告可稽，而該估價報告係遠見事務所參酌系爭房屋同區相同類
型房屋、受損房屋價格，經與系爭房屋之個別差異比較調整，並
未違反不動產估價技術規則，自堪採據。故被上訴人主張其等有
如上金額之折價損失，洵為可採。依九十六年鑑定報告所示，系
爭房屋坐落之土地須以低壓灌漿方式改良地質，自難認土地並無
損害或折價損失；證人陳諶（遠見事務所估價師）亦證稱：一般
交易者對交易價格的減損完全看損害程度，不會細分係土地或房
屋，本件土地下方已經掏空，致地質支撐建物重量之能力減弱，
造成建物傾斜龜裂等語，是遠見估價報告以房屋及土地之總體價
格，計算估定折價損失，並非無據。上訴人所為提存非依債務本
旨所為，不生清償之效力，自不得自賠償額中扣除。綜上，被上
訴人請求上訴人連帶賠償甲○○、乙○○、丙○○依序各六百五
十七萬六千一百七十三元、六百五十二萬二千三百五十九元、六
百六十二萬八千六百八十一元本息，均屬正當。因而維持第一審
所為被上訴人勝訴之判決，駁回上訴人之上訴。
廢棄部分【即關於被上訴人請求系爭房屋價值減損（甲○○五百
六十四萬二千七百八十六元、乙○○五百五十八萬一千九百九十
三元、丙○○五百五十七萬六千六百四十九元）部分】：
查上訴人抗辯九十六年鑑定報告有關非工程性補償費鑑定即屬價
值減損之補償，遠見估價報告未見任何施工前系爭房屋現狀之參
考資訊，且以系爭房屋受損後未做修復補強前之狀態與房屋受損
前原狀價格比較，作成價差結論，而非以系爭房屋依九十六年鑑
定報告修補方式為修補後之狀態為比價基準；而九十六年鑑定報
告及建築學會鑑定書均認除個別房屋損害修復外，就康寧山莊整
體建物結構安全部分為整體建物外觀清理與防水施作、整體建物
地質改良、整體建物結構補強等三項補強，即可確保系爭建物之
結構安全及恢復建物正常使用功能；即被上訴人本事件之其他請
求亦係依該二鑑定為相關費用之賠償請求，是遠見估價報告不足
採等語（原審卷一七○至一七四頁）；觀諸上開九十六年鑑定報
告在各戶補償費用明細表列有「房屋傾斜補償費（非工程性）」
項目、建築學會鑑定書記載「依本案現況條件應無法經由扶正工
法恢復系爭鑑定房屋受損傾斜前之原狀；惟結構補強可確保建物
結構安全，建物下方施予非扶正目的，僅為空洞回填或地質改善
之無壓力滲透型灌漿，可增加系爭鑑定房屋之未來安全性」，及
遠見估價報告係以房屋受損傾斜情況下，估算系爭房屋交易價格
減損為五百六十四萬二千七百八十六元、五百五十八萬一千九百
九十三元、五百五十七萬六千六百四十九元等金額，並另列有「
房屋受損扶正後，房屋交易價格價值減損金額」等情（一審卷第
一宗三九頁、第二宗四○頁、七四至七六頁、三○九頁），上訴
人上開辯詞似非全然無據，自有研求之必要。乃原審未調查九十
六年鑑定報告所列「非工程性」補償費之性質與其鑑定計算基準
，復就上訴人上開遠見估價報告有計算基準錯誤相關抗辯恝置不
論，即以遠見估價報告所列系爭房屋受損前後（未修復補強前）
之價差，論認為被上訴人所受之房屋價值減損額，不無疏率，有
理由不備之違誤。上訴意旨，指摘原判決此部分為不當，求予廢
棄，非無理由。
上訴駁回部分（即關於被上訴人請求系爭房屋損害回復原狀修復
費用，整體房屋外觀與防水施作、暨整體建物地質改良及整體建
物結構補強費用部分）：
原審依其採證、認事之職權行使，論斷：上訴人均違反保護他人
之法律，致被上訴人所有之系爭房屋受損，應賠償被上訴人所受
損害，包括(一)房屋受損復原修復費用：甲○○二十一萬三千一百
六十二元、乙○○二十二萬零一百四十一元、丙○○三十三萬一
千八百零七元；(二)康寧山莊整體房屋外觀清理與防水施作、整體
建物地質改良費用、整體建物結構補強費用：被上訴人三人各七
十二萬零二百二十五元。上訴人所為之提存，非依債務本旨所為
，不生清償之效力，不得自賠償額中扣除。是被上訴人請求上訴
人連帶賠償甲○○九十三萬三千三百八十七元、乙○○九十四萬
零三百六十六元、丙○○一百零五萬二千零三十二元，並加付法
定遲延利息，並非無據，應予准許等情，因而駁回上訴人此部分
之上訴，經核於法洵無違誤。上訴意旨，猶就原審取捨證據、認
定事實之職權行使，指摘原判決此部分不當，聲明廢棄，非有理
由。
據上論結，本件上訴為一部有理由，一部無理由。依民事訴訟法
第四百七十七條第一項、第四百七十八條第二項、第四百八十一
條、第四百四十九條第一項、第八十五條第二項，判決如主文。
中    華    民    國  九十九  年    八    月   十二   日
                      最高法院民事第七庭
                          審判長法官  劉  福  聲
                                法官  鄭  玉  山
                                法官  黃  義  豐
                                法官  劉  靜  嫻
                                法官  袁  靜  文
本件正本證明與原本無異
                                      書  記  官
中    華    民    國  九十九  年    八    月  二十五  日
                                                   d

司法院資訊處製作；財團法人民間司法改革基金會備份。
